【裁判字號】    92,再,1
【裁判日期】    920722
【裁判案由】    再審之訴
【裁判全文】
臺灣新竹地方法院民事裁定  九十二年度再字第一號
    再審原告  甲○○
    再審被告  乙○○
右當事人間請求土地所有權移轉登記事件，再審原告對於本院八十一年度訴字第六五
四號土地所有權移轉登記事件於民國八十一年十二月三十一日所為之確定判決提起再
審之訴，本院裁定如左：
    主      文
再審之訴駁回。
再審訴訟費用由再審原告負擔。
    理      由
一、按再審之訴，應於三十日之不變期間內提起。前項期間，自判決確定時起算，但
    再審之理由知悉在後者，自知悉時起算；又再審之訴不合法者，法院應以裁定駁
    回之，民事訴訟法第五百條第一項、第二項前段及第五百零二條第一項分別定有
    明文。復按，提起再審之訴，應表明再審理由，及關於再審理由並遵守不變期間
    之證據，如未表明就再審理由，遵守不變期間之證據，依法即難認其再審之訴為
    合法（最高法院六十年台抗字第五三八號判例意旨參照）。
二、本件聲請再審意旨略以：本院八十一年度訴字第六五四號土地所有權移轉登記事
    件，其所據為判決之覺書內容顯然違反常理。蓋系爭土地於民國四十一年十一月
    十日由再審原告之先父邱石旺向訴外人林增璋所價購，先父邱石旺豈有於未購買
    系爭土地前（即四十一年九月十八日）即預先書具上揭覺書之可能。又再審被告
    係二十三年十二月一日出生，於購買系爭土地時年僅十七歲，又豈有資力與邱石
    旺共同出資價購系爭土地？而上揭至灼之明證，在在就上揭覺書之真正使人啟疑
    ，其內容顯與事實不符。次查，系爭土地依六十六年九月十四日之覺書內容，可
    知再審被告僅有持分０．一七三七公頃面積，此亦與前揭之覺書內容迴異。故而
    再審被告就系爭土地應有部分二分之一有無信託物返還請求權，已非無疑。且系
    爭土地二分之一部分，係訴外人邱文欽於六十九年二月二日以贈與方式登記為再
    審原告所有，按不動產物權，依法律行為而取得、設定、喪失及變更者，非經登
    記，不生效力，此乃民法第七百五十八條物權登記之規定，據此，縱使再審被告
    就系爭土地二分之一有信託物返還請求權存在，亦因其法律行為未符上揭登記之
    公示原則而不生效力。退步言之，再審原告之父邱石旺既於五十八年四月五日逝
    世，直至再審被告訴請返還系爭土地信託登記已逾二十三年，迄今亦長達三十二
    年，再審被告與邱石旺之信託關係，因邱石旺之逝世即為終止，而其信託物返還
    請求權，亦因超過十五年之時效而消滅，從而再審被告本件信託物返還請求權顯
    罹時效而消滅，據此再審原告自得援依消滅時效之規定資為抗辯；再者，再審原
    告日前向苗栗縣獅潭鄉公所調閱再審被告之母邱劉對妹所出具之「陳情書」，揆
    諸內容顯見再審被告於當時顯無資力與邱石旺共同出資購買系爭土地，本院原審
    判決據為認定之事實，顯與實情相悖，為此依民事訴訟法第四百九十六條第一項
    第一款、第十三款及同法第四百九十七條之規定，提起再審之訴等語。
三、按當事人以有民事訴訟法第四百九十六條第一項第一款適用法規顯有錯誤之情形
    提起再審之訴，應認此項理由於裁判送達時當事人即可知悉，故計算是否逾三十
    日之不變期間，應自裁判確定時起算，無同法第五百條第二項但書再審理由知悉
    在後之適用，最高法院七十年台再字第二一二號判例著有明文。本件再審原告係
    主張對於本院八十一年度訴字第六五四號請求所有權移轉登記事件於民國八十二
    年三月一日之確定判決不服，提起再審之訴。惟經本院依職權調閱前開卷宗，該
    判決係於八十一年十二月三十一日判決，並於八十二年二月五日送達於再審原告
    本人而告確定，有送達回證附於該案卷可稽，是就再審原告以原確定判決適用法
    規顯有錯誤為由所提起之本件訴訟，其本應於判決確定後起算三十日之不變期間
    內起訴，詎其竟遲至九十一年十二月十一日始提起，顯已逾上開不變期間，其起
    訴自屬不合法。又就再審原告以證據漏未斟酌等事由提起本件再審之訴部分，經
    查，再審原告並未於再審訴狀中，陳明其已遵守不變期間之證據，且經本院依職
    權向苗栗縣獅潭鄉公所函詢結果，亦無再審原告於九十一年十一月或十二月間向
    該所申請調閱陳情書之相關資料，是再審原告其該部分之起訴，亦有提起再審逾
    期之違法。綜上，揆諸前開判例及說明，再審原告提起本件再審之訴，於法尚有
    未合，應予以裁定駁回。
四、依民事訴訟法第五百零二條第一項、第九十五條、第七十八條，裁定如主文。
中      華      民      國    九十二    年      七      月    二十二    日
                                  臺灣新竹地方法院民事第二庭
~B法      官  楊明箴
右為正本，係照原本作成。
如不服本裁定，須於本裁定送達後十日內向本院提出抗告狀（須按他造當事人之人數
附繕本）。
~B法院書記官  許麗汝
中      華      民      國    九十二    年      七      月    二十四    日


司法院資訊處製作；財團法人民間司法改革基金會備份。
